ACORDAO-COMPLETO-2463234

ACÓRDÃO 4045/2021 ATA 7/2021 - PRIMEIRA CÂMARA

VISTOS, relatados e discutidos estes autos que tratam de atos de concessão de reforma emitidos pelo Comando da Marinha;
ACORDAM os Ministros do Tribunal de Contas da União, reunidos em Sessão da 1ª Câmara, nos termos dos arts. 71, inciso III, da Constituição Federal, 1º, inciso V, e 39, inciso II, da Lei 8.443/1992 e 260, §§ 1º e 5º, do RITCU e ante as razões expostas pelo Relator, em:
9.1. considerar legais e conceder registro aos atos de concessão de reforma emitidos em favor de Alexandre José Costa de Almeida (XXX.474.007-XX) , André Beekhuizen Villar (XXX.676.477-XX) , Carlos Alberto Provasi Cavalcante (XXX.926.377-XX) , Enock Florêncio dos Santos (XXX.539.144-XX) , José Alfredo Uchoa Junior (XXX.241.117-XX) , José Carlos Vieira de Melo (XXX.678.408-XX) , Luiz Antônio Carvalho (XXX.594.087-XX) , Ronaldo Luiz Garcia Cotta (XXX.307.677-XX) e Sérgio Alexandre Rocha Rebello (XXX.074.907-XX) ;
9.2. considerar ilegal e recusar registro ao ato de concessão de reforma emitido em favor de Alberto Luciano (XXX.661.177-XX) ;
9.2.1. dispensar a devolução dos valores indevidamente recebidos até a data da ciência, pelo Comando da Marinha, do presente acórdão, com base no Enunciado 106 da Súmula da Jurisprudência do TCU;
9.2.2 determinar ao Comando da Marinha que:
9.2.2.1. faça cessar os pagamentos decorrentes do ato impugnado, comunicando ao TCU, no prazo de 15 (quinze) dias, as providências adotadas, nos termos do art. 262, caput, do Regimento Interno do TCU, do art. 8º, caput, da Resolução-TCU 206/2007 e do art. 19, caput, da Instrução Normativa-TCU 78/2018;
9.2.2.2. emita novo ato de reforma, livre da irregularidade apontada, submetendo-o ao TCU, no prazo de 30 (trinta) dias, consoante os arts. 262, § 2º, do Regimento Interno do TCU e 19, § 3º, da Instrução Normativa TCU 78/2018;
9.2.2.3. informe ao interessado cujo ato foi apreciado pela ilegalidade que, no caso de não provimento de recurso eventualmente interposto, deverão ser repostos os valores recebidos após a ciência deste acórdão pelo Comando da Marinha.
9.2.2.4. comunique imediatamente ao interessado o teor do presente acórdão, encaminhando ao TCU, no prazo de 30 (trinta) dias, comprovante da respectiva data de ciência, nos termos do art. 4º, § 3º, da Resolução-TCU 170/2004.

Atos de concessão de reforma emitidos pelo Comando da Marinha. Apreciação para fins de registro.

Primeira Câmara

Comando da Marinha.

3. Interessados: Alberto Luciano (XXX.661.177-XX); Alexandre José Costa de Almeida (XXX.474.007-XX); André Beekhuizen Villar (XXX.676.477-XX); Carlos Alberto Provasi Cavalcante (XXX.926.377-XX); Enock Florêncio dos Santos (XXX.539.144-XX); José Alfredo Uchoa Junior (XXX.241.117-XX); José Carlos Vieira de Melo (XXX.678.408-XX); Luiz Antônio Carvalho (XXX.594.087-XX); Ronaldo Luiz Garcia Cotta (XXX.307.677-XX); Sérgio Alexandre Rocha Rebello (XXX.074.907-XX).

13.1. Ministros presentes: Walton Alencar Rodrigues (Presidente), Benjamin Zymler, Vital do Rêgo (Relator) e Jorge Oliveira.
13.2. Ministros-Substitutos presentes: Augusto Sherman Cavalcanti e Weder de Oliveira.

VITAL DO RÊGO

Adoto como relatório, com os devidos ajustes de forma, o parecer formulado pelo Ministério Público junto ao TCU (peça 16) , representado nos autos pela Procuradora-Geral Dra. Cristina Machado da Costa e Silva, a seguir transcrita:
Versam os autos sobre processo consolidado com reformas concedidas pelo Serviço de Inativos e Pensionistas da Marinha.
A Secretaria de Fiscalização de Pessoal - Sefip - opina pela legalidade e registro das concessões, por intermédio dos pareceres uniformes constantes de peças n.ºs 13 e 14.
O formulário de peça n.º 8 consigna o ato inicial de reforma ex offício por idade limite de permanência na reserva de Alberto Luciano, com vigência a contar de 06/05/2019. O interessado ocupava o posto de Capitão de Corveta, quando na ativa. Os proventos da reserva e da reforma correspondem ao posto de Capitão de Fragata.
O militar ficou engajado no quadro militar da Marinha no período compreendido entre 16/10/1972 e 30/04/1999, que perfaz 26 anos, 6 meses e 14 dias. Foram computados, ainda, 2 anos de forma ponderada, o que totalizou 28 anos, 6 meses e 23 dias de tempo de serviço de natureza militar. Foram ainda averbados 2 anos, 2 meses e 5 dias de atividade privada, anteriores ao ingresso no quadro de pessoal militar, perfazendo 30 anos, 8 meses e 16 dias de tempo total de serviço, contado até 30/04/1999, data do desligamento e transferência do militar para a reserva remunerada (informações do formulário de peça n.º 8) .
O cálculo dos proventos do militar em um posto acima do que ocupava na ativa teve por base o artigo 50, inciso II, da Lei n.º 6.880/1980, segundo o qual:
"Art. 50. São direitos dos militares:
 (...) 
II - a percepção de remuneração correspondente ao grau hierárquico superior ou melhoria da mesma quando, ao ser transferido para a inatividade, contar mais de 30 (trinta) anos de serviço".
Por sua vez, os artigos 135 a 137 da Lei n.º 6.880/1980 estipulam a definição de tempo de serviço. Reproduzimos os dispositivos legais citados:
"Art. 135. Na apuração do tempo de serviço militar, será feita distinção entre:
I - tempo de efetivo serviço; e
II - anos de serviço.
Art. 136. Tempo de efetivo serviço é o espaço de tempo computado dia a dia entre a data de ingresso e a data-limite estabelecida para a contagem ou a data do desligamento em consequência da exclusão do serviço ativo, mesmo que tal espaço de tempo seja parcelado.
§ 1º O tempo de serviço em campanha é computado pelo dobro como tempo de efetivo serviço, para todos os efeitos, exceto indicação para a quota compulsória.
§ 2º Será, também, computado como tempo de efetivo serviço o tempo passado dia a dia nas organizações militares, pelo militar da reserva convocado ou mobilizado, no exercício de funções militares.
§ 3º Não serão deduzidos do tempo de efetivo serviço, além dos afastamentos previstos no artigo 65, os períodos em que o militar estiver afastado do exercício de suas funções em gozo de licença especial.
§ 4º Ao tempo de efetivo serviço, de que trata este artigo, apurado e totalizado em dias, será aplicado o divisor 365 (trezentos e sessenta e cinco) para a correspondente obtenção dos anos de efetivo serviço.
Art. 137. Anos de serviço é a expressão que designa o tempo de efetivo serviço a que se refere o artigo anterior, com os seguintes acréscimos:
I - tempo de serviço público federal, estadual ou municipal, prestado pelo militar anteriormente à sua incorporação, matrícula, nomeação ou reinclusão em qualquer organização militar;
II - 1 (um) ano para cada 5 (cinco) anos de tempo de efetivo serviço prestado pelo oficial do Corpo, Quadro ou Serviço de Saúde ou Veterinária que possuir curso universitário até que este acréscimo complete o total de anos de duração normal do referido curso, sem superposição a qualquer tempo de serviço militar ou público eventualmente prestado durante a realização deste mesmo curso;
III - tempo de serviço computável durante o período matriculado como aluno de órgão de formação da reserva;
IV - tempo relativo a cada licença especial não-gozada, contado em dobro;
V - tempo relativo a férias não-gozadas, contado em dobro;
VI - 1/3 (um terço) para cada período consecutivo ou não de 2 (dois) anos de efetivo serviço passados pelo militar nas guarnições especiais da Categoria "A", a partir da vigência da Lei nº 5.774, de 23 de dezembro de 1971.
§ 1º Os acréscimos a que se referem os itens I, III e VI serão computados somente no momento da passagem do militar à situação de inatividade e para esse fim.
§ 2º Os acréscimos a que se referem os itens II, IV e V serão computados somente no momento da passagem do militar à situação de inatividade e, nessa situação, para todos os efeitos legais, inclusive quanto a percepção definitiva de gratificação de tempo de serviço, ressalvado o disposto no § 3º do artigo 101.
§ 3º O disposto no item II aplicar-se-á, nas mesmas condições e na forma da legislação específica, aos possuidores de curso universitário, reconhecido oficialmente, que vierem a ser aproveitados como oficiais das Forças Armadas, desde que este curso seja requisito essencial para seu aproveitamento.
§ 4º Não é computável para efeito algum, salvo para fins de indicação para a quota compulsória, o tempo:
a) que ultrapassar de 1 (um) ano, contínuo ou não, em licença para tratamento de saúde de pessoa da família;
b) passado em licença para tratar de interesse particular ou para acompanhar cônjuge ou companheiro (a) ;
c) passado como desertor;
d) decorrido em cumprimento de pena de suspensão do exercício do posto, graduação, cargo ou função por sentença transitada em julgado; e
e) decorrido em cumprimento de pena restritiva da liberdade, por sentença transitada em julgado, desde que não tenha sido concedida suspensão condicional de pena, quando, então, o tempo correspondente ao período da pena será computado apenas para fins de indicação para a quota compulsória e o que dele exceder, para todos os efeitos, caso as condições estipuladas na sentença não o impeçam.
7.	O artigo 50, inciso II, da Lei n.º 6.880/1980 condiciona o cálculo dos proventos de inatividade um posto acima daquele ocupado na ativa ao militar que haja acumulado pelo menos 30 anos de serviço, os quais não abarcam o tempo prestado à iniciativa privada e certificado pelo INSS, na definição constante do artigo 137 da mesma lei.
8.	O mesmo entendimento constou do Acórdão n.º 5.041/2020, da 1.ª Câmara, da lavra do nobre Ministro Vital do Rêgo, cuja ementa reproduzimos:
"SUMÁRIO: REFORMA. PROVENTOS DE REFERÊNCIA CALCULADOS SOBRE UM POSTO OU GRADUAÇÃO ACIMA DO OCUPADO NA ATIVA PARA MILITARES QUE NÃO COMPLETARAM, EM ATIVIDADE ESTRITAMENTE MILITAR, OS 30 ANOS REQUERIDOS PELA REDAÇÃO ORIGINAL DO ART. 50, INCISO II, DA LEI 6.880/1980 C/C ART. 135 E SEGUINTES DO REFERIDO DIPLOMA LEGAL. DESTAQUE DE UM ATO PARA REALIZAÇÃO DE OITIVA. LEGALIDADE DOS DEMAIS ATOS. DETERMINAÇÕES.
- O tempo laborado em atividade privada pode ser computado pelo militar exclusivamente para fins de contagem de tempo para a passagem para a reserva. 
- Todavia, o lapso laborado em atividade privada não se presta para fundamentar o pagamento da vantagem estabelecida na redação original do art. 52  (sic) , inciso II, da Lei 6.880/1980 (remuneração correspondente ao grau hierárquico superior ou melhoria da mesma) eis que não há autorização legal para tanto".
Portanto, o ato inicial de reforma de Alberto Luciano está eivado de mácula, uma vez que o interessado não contou os 30 anos de serviço mínimos para lograr direito a se inativar com proventos de Capitão de Fragata, um posto acima ao que ocupava na ativa, na definição dada pelos artigos 135 a 137 da Lei n.º 6.880/1980. O órgão militar deverá promover a correção do cálculo do benefício, dispensado o ressarcimento das importâncias indevidamente recebidas de boa-fé pelo interessado, nos termos do que dispõe a Súmula TCU n.º 106.
10.	 Em relação aos demais atos, acolhemos a proposição de legalidade e registro.
11.	 Ante todo o exposto, com as vênias de estilo por divergir parcialmente do encaminhamento oferecido pela Sefip às peças n.ºs 13 e 14, esta representante do Ministério Público de Contas propõe ao Tribunal que:
11.1. considere ilegal o ato inicial de reforma de Alberto Luciano (CPF n.º XXX.661.177-XX) - peça n.º 8, dispensada a devolução das importâncias indevidamente recebidas de boa-fé pelo interessado, de acordo com o disposto na Súmula TCU n.º 106;
11.2. seja determinado ao Serviço de Inativos e Pensionistas da Marinha que, no prazo máximo de 15 (quinze) dias, promova a correção do cálculo dos proventos do militar reformado Alberto Luciano, a fim de que os proventos deixem de considerar a melhoria prevista no artigo 50, inciso II, da Lei n.º 6.880/1980;
11.3. considere legais e ordene o registro dos demais atos constantes dos presentes autos.
Eis o Relatório.

não há.

Procuradora-Geral Cristina Machado da Costa e Silva.

REFORMA. PROVENTOS DE REFERÊNCIA CALCULADOS SOBRE UM POSTO OU GRADUAÇÃO ACIMA DO OCUPADO NA ATIVA PARA MILITARES QUE NÃO COMPLETARAM, EM ATIVIDADE ESTRITAMENTE MILITAR, OS 30 ANOS REQUERIDOS PELA REDAÇÃO ORIGINAL DO ART. 50, INCISO II, DA LEI 6.880/1980 C/C ART. 135 E SEGUINTES DO REFERIDO DIPLOMA LEGAL. LEGALIDADE DE NOVE ATOS. ILEGALIDADE DE UM ATO. DETERMINAÇÕES. - O tempo laborado em atividade privada pode ser computado pelo militar exclusivamente para fins de contagem de tempo para a passagem para a reserva. - Todavia, o lapso laborado em atividade privada não se presta para fundamentar o pagamento da vantagem estabelecida na redação original do art. 52, inciso II, da Lei 6.880/1980 (remuneração correspondente ao grau hierárquico superior ou melhoria da mesma) eis que não há autorização legal para tanto.

REFORMA (REFO)

Secretaria de Fiscalização de Integridade de Atos e Pagamentos de Pessoal e de Benefícios Sociais (Sefip).

Em análise, atos de concessão de reforma emitidos pelo Comando da Marinha em favor dos ex-militares Alberto Luciano, Alexandre José Costa de Almeida, André Beekhuizen Villar, Carlos Alberto Provasi Cavalcante, Enock Florêncio dos Santos, José Alfredo Uchoa Junior, José Carlos Vieira de Melo, Luiz Antônio Carvalho, Ronaldo Luiz Garcia Cotta e Sérgio Alexandre Rocha Rebello.
A Sefip, após análise de mérito realizada na instrução de peça 13, propõe considerar legais os atos em epígrafe. 
O MPTCU, no parecer de peça 16, dissentiu da unidade técnica quanto o ato emitido em favor de Alberto Luciano. Isso porque o ex-militar computou tempo laborado na iniciativa privada para se inativar com proventos calculados com base no posto imediatamente posterior ao que ocupava na ativa, o que, segundo entendimento desta Corte de Contas, não é possível. Para as demais concessões, o MPTCU ratificou a proposta da Sefip pela legalidade.
II
Registro minha concordância com os pareceres precedentes pela legalidade das reformas em análise, com exceção do ato emitido em favor de Alberto Luciano, para o qual me alinho às conclusões formuladas pelo Ministério Público junto ao TCU. 
De início, convém apresentar o mapa de tempo do interessado que ingressou na reserva remunerada em 29/1/1999:
	Nome
	Último posto/graduação na ativa
	Posto/graduação base de cálculo para os proventos
	Tempo de efetivo serviço militar até 29/12/2000
	Tempo privado averbado (anterior à 29/12/2000) 
	Tempo total computado

	Alberto Luciano
	Capitão de Corveta
	Capitão de Fragata
	28a 6m e 23d (*) 
	2a 1m e 28d
	30a, 8m e 16d

 (*) Já considerando o tempo de licença não gozada (1 ano, contado em dobro) , que conta para todos os efeitos, nos termos do § 2º do art. 137, da Lei 6.880/1980.
Vale rememorar que a redação original do art. 50, inciso II, da Lei 6.880/1980 assegurava aos militares os seguintes direitos:
Art. 50. São direitos dos militares:
 (...) 
II - a percepção de remuneração correspondente ao grau hierárquico superior ou melhoria da mesma quando, ao ser transferido para a inatividade, contar mais de 30 (trinta) anos de serviço;
Ocorre que no art. 135 e seguintes da Lei 6.880/1980 encontra-se especificado e delimitado o que são considerados "anos de serviço". Senão vejamos os referidos dispositivos, em sua redação original:
Art. 135. Na apuração do tempo de serviço militar, será feita distinção entre:
I - tempo de efetivo serviço; e
II - anos de serviço.
Art. 136. Tempo de efetivo serviço é o espaço de tempo computado dia a dia entre a data de ingresso e a data-limite estabelecida para a contagem ou a data do desligamento em consequência da exclusão do serviço ativo, mesmo que tal espaço de tempo seja parcelado.
§ 1º O tempo de serviço em campanha é computado pelo dobro como tempo de efetivo serviço, para todos os efeitos, exceto indicação para a quota compulsória.
§ 2º Será, também, computado como tempo de efetivo serviço o tempo passado dia a dia nas organizações militares, pelo militar da reserva convocado ou mobilizado, no exercício de funções militares.
§ 3º Não serão deduzidos do tempo de efetivo serviço, além dos afastamentos previstos no artigo 65, os períodos em que o militar estiver afastado do exercício de suas funções em gozo de licença especial.
§ 4º Ao tempo de efetivo serviço, de que trata este artigo, apurado e totalizado em dias, será aplicado o divisor 365 (trezentos e sessenta e cinco) para a correspondente obtenção dos anos de efetivo serviço.
Art. 137. Anos de serviço é a expressão que designa o tempo de efetivo serviço a que se refere o artigo anterior, com os seguintes acréscimos:
I - tempo de serviço público federal, estadual ou municipal, prestado pelo militar anteriormente à sua incorporação, matrícula, nomeação ou reinclusão em qualquer organização militar;
II - 1 (um) ano para cada 5 (cinco) anos de tempo de efetivo serviço prestado pelo oficial do Corpo, Quadro ou Serviço de Saúde ou Veterinária que possuir curso universitário até que este acréscimo complete o total de anos de duração normal do referido curso, sem superposição a qualquer tempo de serviço militar ou público eventualmente prestado durante a realização deste mesmo curso;                      
III - tempo de serviço computável durante o período matriculado como aluno de órgão de formação da reserva;
IV - tempo relativo a cada licença especial não-gozada, contado em dobro;
V - tempo relativo a férias não-gozadas, contado em dobro;            
VI - 1/3 (um terço) para cada período consecutivo ou não de 2 (dois) anos de efetivo serviço passados pelo militar nas guarnições especiais da Categoria "A", a partir da vigência da Lei nº 5.774, de 23 de dezembro de 1971.                    
§ 1º Os acréscimos a que se referem os itens I, III e VI serão computados somente no momento da passagem do militar à situação de inatividade e para esse fim.
§ 2º Os acréscimos a que se referem os itens II, IV e V serão computados somente no momento da passagem do militar à situação de inatividade e, nessa situação, para todos os efeitos legais, inclusive quanto a percepção definitiva de gratificação de tempo de serviço, ressalvado o disposto no § 3º do artigo 101.                       § 3º O disposto no item II aplicar-se-á, nas mesmas condições e na forma da legislação específica, aos possuidores de curso universitário, reconhecido oficialmente, que vierem a ser aproveitados como oficiais das Forças Armadas, desde que este curso seja requisito essencial para seu aproveitamento.                    
§ 4º Não é computável para efeito algum, salvo para fins de indicação para a quota compulsória, o tempo:
a) que ultrapassar de 1 (um) ano, contínuo ou não, em licença para tratamento de saúde de pessoa da família;
b) passado em licença para tratar de interesse particular ou para acompanhar cônjuge ou companheiro (a) ;                        
c) passado como desertor;
d) decorrido em cumprimento de pena de suspensão do exercício do posto, graduação, cargo ou função por sentença transitada em julgado; e
e) decorrido em cumprimento de pena restritiva da liberdade, por sentença transitada em julgado, desde que não tenha sido concedida suspensão condicional de pena, quando, então, o tempo correspondente ao período da pena será computado apenas para fins de indicação para a quota compulsória e o que dele exceder, para todos os efeitos, caso as condições estipuladas na sentença não o impeçam.
Art. 143. Na contagem dos anos de serviço não poderá ser computada qualquer superposição dos tempos de serviço público federal, estadual e municipal ou passado em administração indireta, entre si, nem com os acréscimos de tempo, para os possuidores de curso universitário, e nem com o tempo de serviço computável após a incorporação em organização militar, matrícula em órgão de formação de militares ou nomeação para posto ou graduação nas Forças Armadas. (destaques acrescidos) 
Observa-se dos dispositivos mencionados que a expressão "anos de serviço", utilizada no art. 50, inciso II, é posteriormente qualificada a partir do art. 135. Na referida qualificação, não se encontram os tempos eventualmente laborados na iniciativa privada, fato que permite concluir que estes tempos, conquanto possam ser considerados para fins de inativação dos militares com base na contagem recíproca dada pelos art. 202, § 2º, da CF/1988, art. 94 da Lei 8.213/1991, bem como pelo § 1º do art. 93 do Decreto 4.307/2002[footnoteRef:2], observada a compensação financeira entre os regimes, não podem ser computados com a finalidade de conferir a vantagem financeira prevista no art. 50, inciso II, já que não há previsão legal para tanto. [2:  Decreto 4.307/2002, art. 93.  No cálculo dos anos de serviço do militar poderão ser computados os tempos de serviço previstos nos arts. 33, 36 e 37 da Medida Provisória no 2.215-10, de 2001, e nos incisos I, III e VI do art. 137 da Lei no 6.880, de 1980. § 1º O tempo de serviço em atividade privada vinculada ao Regime Geral de Previdência Social, prestado pelo militar, anteriormente à sua incorporação, matrícula, nomeação ou reinclusão, desde que não superposto a qualquer outro tempo de serviço público, será contado apenas para efeito de passagem para a inatividade remunerada.] 
Nesse sentido, é fácil observar que o § 1º do art. 137 preconiza que "os acréscimos a que se referem os itens I, III e VI serão computados somente no momento da passagem do militar à situação de inatividade e para esse fim". Tal dispositivo demonstra que a norma trouxe uma qualificação para a expressão "anos de serviço" e discriminou, entre os tempos, aqueles que poderiam surtir todos os efeitos e aqueles que só permitiriam a contagem para inatividade.
É nítido que a intenção do legislador era a de premiar com um posto/graduação acima do ocupado na atividade aqueles militares que contassem trinta anos de efetivo serviço na atividade militar ou nas situações específicas discriminadas na lei que indicam relação de causa e efeito com a atividade militar, como no caso dos incisos II, IV e V, discriminados de forma expressa no § 2º do art. 137. 
Considerando tais argumentos, observo que o Sr. Alberto Luciano apenas cumpriria os trinta anos requeridos pela Lei 6.880/1980 se considerados os tempos laborados por ele em atividades privadas e que foram averbados em seus assentamentos. Contudo, conforme se demonstrou, nessa situação, ele não faria jus ao benefício que previa proventos calculados com base na remuneração referente ao posto imediatamente posterior ao que ocupava na ativa, já que, na qualificação de tempos, o Estatuto dos Militares não autorizou a contagem desse tempo para conferir a vantagem mencionada. Por tal razão, entendo que a concessão em comento não reúne condições para receber a chancela da legalidade.
Ante o exposto, VOTO para que seja adotada a minuta de acórdão que ora trago ao exame deste Colegiado.
TCU, Sala das Sessões Ministro Luciano Brandão Alves de Souza, em 16 de março de 2021.
Ministro VITAL DO RÊGO 
Relator